【裁判字號】    99,聲再,3
【裁判日期】    990915
【裁判案由】    清償債務
【裁判全文】
臺灣高等法院高雄分院民事裁定           99年度聲再字第3號
再審聲請人  乙○○
再審相對人  丙○○
            壬○○
            癸○○○
            己○○○
            庚○○
            辛○○
            甲○○
            丁○○
            戊○○
上列再審聲請人因與再審相對人間請求清償債務事件，對於民國
99年7 月21日本院99年度上易字第150 號確定裁定，聲請再審，
本院裁定如下：
    主  文
再審之聲請駁回。
聲請訴訟費用由再審聲請人負擔。
    理  由
一聲請再審意旨略以：再審聲請人前於本院民國99年度上易字第
  150 號請求清償債務事件審理中依不當得利、債務不履行、侵
  權行為等法律關係擴張請求再審相對人給付新臺幣（下同）60
  萬元及法定遲延利息，並非追加侵權行為法律關係，且請求之
  基礎事實同一，則依民事訴訟法第255 條第1 項第2 款、第3
  款之規定，無需再審相對人之同意。基此，本院以99年7 月21
  日99年度上易字第150 號確定裁定（下稱系爭確定裁定）駁回
  再審相對人之擴張之訴，未盡闡明，違背民法第98條及民事訴
  訟法第199 條規定。另引用民事再審之訴狀為聲請再審之理由
  ，即：再審聲請人主張訴外人黃有南於81年5 月20日在合作金
  庫商業銀行股份有限公司苓雅分公司（下稱合庫苓雅分行）存
  本取息儲蓄定期存款存單2 筆（下稱系爭定存存單），面額各
  為50萬元，均為1 年期，利息按週年利率7.9%計算，1 年到期
  利息合計79,000元（下稱系爭定期存款）。嗣黃有男乃將系爭
  定期存款贈與訴外人邢黃美香，並告知訴外人黃敏彪（已於96
  年7 月5 日死亡，繼承人為再審相對人己○○○、庚○○，辛
  ○○）、黃克孚（已於86年12月18日死亡，繼承人為再審相對
  人甲○○、丁○○、戊○○）及再審相對人丙○○、壬○○、
  劉黃麗香；嗣黃有南過世後，邢黃美香於82年5 月間，曾至合
  庫苓雅分行請求付款遭拒，再審相對人黃敏彪、黃克孚、丙○
  ○、壬○○、癸○○○竟謊報掛失冒領；邢黃美香後於97年2
  月24日將系爭定期存款之債權讓與再審聲請人等情，請求被上
  訴人連帶給付1,079,000 元及其法定遲延利息，經本院判決再
  審聲請人敗訴確定（下稱原確定判決）。惟黃有南生前確將系
  爭定存存單贈與並交付邢黃美香，依民法第406 條、最高法院
  22年上字第252 號判例、75年度台上字第180 號判決，贈與關
  係即成立且生效，且合庫苓雅分行歷次回函亦未否認及爭執，
  而再審聲請人就上開贈與及債權讓與事實，提出系爭定存存單
  及債權讓與書為證，且系爭定期存款依最高法院98年度台上字
  第1514號判決意旨，亦得依一般債權讓與方式轉讓，則再審聲
  請人已依民事訴訟法第277 條詳盡舉證之責。詎原確定判決竟
  認定再審聲請人不能舉證證明系爭定期存款確為黃有南贈與邢
  黃美香，且再審聲請人提出之債權讓與書雖記載「黃有南先生
  贈與」字樣，惟因屬私文書亦不能認此為真而為有利再審聲請
  人之認定。邢黃美香既未取得系爭定期存款，再審聲請人自無
  從由邢黃美香處受讓系爭定期存款等語，惟再審聲請人係主張
  黃有南將系爭定期存款債權贈與邢黃美香並交付系爭定存存單
  為憑，邢黃美香復於97年2 月24日將系爭定期存款債權讓與再
  審聲請人並交付系爭定存存單。原確定判決扭曲事實，亦未行
  使闡明權，違背民法第98條及民事訴訟法第199 條規定；原確
  定判決又自行排除第一審兩造共10項之爭執事項，悖離事實，
  已違背民事訴訟法第270 條之1 第3 項、辦理民事訴訟案件應
  行注意事項第19點之2 、第34點及公務員服務法；又原確定判
  決遽指再審聲請人所主張之債務不履行係指再審相對人未履行
  不當得利之債務，故再審聲請人所主張之債務不履行法律關係
  即指不當得利法律關係等語。惟再審聲請人係主張不當得利、
  債務不履行及侵權行為法律關係，而不當得利與債務不履行係
  不同之法律關係，原確定判決竟未依職權為正確法律適用，適
  用法規顯有錯誤；另原確定判決指摘再審聲請人未提出邢黃美
  香作證證明其確將系爭定期存款債權讓與再審聲請人。然再審
  聲請人與再審相對人對此並未爭執且未聲請及主張該證人，故
  原確定判決違反民事訴訟法第298 條第1 項、當事人進行主義
  及辯論主義。據此，原確定判決有民事訴訟法第496 條第1 項
  第1 款適用法規顯有錯誤之再審事由。此外，再審相對人，偽
  稱其等繼承系爭定期存款，並謊報系爭定存存單掛失，補領新
  存單冒領系爭定期存款，不具法律上原因，不生清償效力，合
  作金庫苓雅分行與再審相對人自不得對再審聲請人主張已生清
  償效力而拒絕付款。且依合作金庫規章規定，繼承人申請繼承
  存款應提示存款證件（如存摺或存單），再審相對人未提示系
  爭定存存單，反而謊報遺失申請補發冒領系爭定期存款，對此
  再審聲請人一再於歷次書狀加以爭執，且再審聲請人另聲請本
  院調閱本院98年度上更(一)字第13號清償債務事件卷內之諸多重
  要證物，詎原確定判決前訴訟程序中本院均未依法調閱，恝置
  不論，有就足影響於判決之重要證物，漏未斟酌之再審事由。
  綜上所述，系爭確定裁定有民事訴訟法第496 條第1 項第1 款
  、第497 條之再審事由，爰依民事訴訟法第507 條之規定，聲
  請本件再審，請求廢棄系爭確定裁定等語。
二再審相對人未提出書狀作何聲明或陳述。
三按民事訴訟法第496 條第1 項第1 款所謂適用法規顯有錯誤，
  係指確定判決所適用之法規顯然不合於法律規定或與司法院現
  尚有效之大法官會議解釋或最高法院尚有效之判例顯然違反者
  而言，並不包括認定事實錯誤、取捨證據失當之情形在內，最
  高法院60年台再字第170 號、63年台上字第880 號判例要旨足
  資參照。
四經查：系爭確定裁定前訴訟程序再審聲請人於提起上訴後另具
  狀聲明擴張請求再審相對人連帶給付60萬元，其原因事實乃主
  張再審相對人明知不法領取系爭定期存款仍堅持不返還，以致
  訴訟拖延，再審聲請人因此無從運用該筆款項獲利，財力拮据
  ，需長期借貸及支付高額利息，也無力繳納健保費致遭控卡，
  造成再審聲請人精神上莫大痛苦，為此擴張請求財產上損害30
  萬元，精神慰撫金30萬元，合計60萬元；於準備程序中，再審
  聲請人先表示擴張請求部分係除原請求之法律關係外再加基於
  侵權行為法律關係請求，嗣則明確指出其主張侵權行為係針對
  擴張部分等節，有再審聲請人之民事上訴理由(二)狀、民事準備
  程序狀、原確定判決前訴訟99年6 月24日準備程序筆錄附卷可
  稽（見原確定判決卷第20頁至第27頁、第72頁至第76頁、第96
  頁至第97頁、第102 頁、本院卷第43頁至第45頁、第47頁、第
  50頁至第51頁、第56頁）。足認再審聲請人於系爭確定裁定前
  訴訟程序確有追加侵權行為法律關係之訴訟標的，構成訴之追
  加；而系爭確定裁定亦於理由項內說明再審聲請人之起訴聲明
  及起訴主張之原因事實與其於上訴後擴張聲明請求60萬元所憑
  之社會原因事實比較之下，足認再審聲請人除依不當得利法律
  關係請求再審相對人連帶給付1,079,000 元，尚追加侵權行為
  法律關係請求再審相對人再連帶給付60萬元。復說明再審聲請
  人在本院之追加之訴與其在原審之起訴，兩者基礎原因事實不
  同，訴訟標的亦不同，再審相對人既不同意追加，又不合於民
  事訴訟法第446 條第1 項、第255 條第1 項第2 款至第6 款之
  情形，自不應准許一節，亦有系爭確定裁定在卷可憑（見本院
  卷第5 頁至第6 頁）。亦即，系爭確定裁定乃係依民事訴訟法
  第446 條第1 項、第255 條第1 項第2 款至第6 款之規定，審
  查後認定再審聲請人之追加之訴為不合法而不予准許，與法相
  符。又再審聲請人主張其擴張聲明乃係基於其原起訴主張不當
  得利、債務不履行、侵權行為之法律關係，而非追加侵權行為
  法律關係，依民事訴訟法第255 條第1 項第2 款、第3 款規定
  ，自無需再審相對人之同意，系爭確定裁定遽予駁回，未予闡
  明，乃違背民法第98條及民事訴訟法第199 條等語。惟系爭確
  定裁定係基於比對再審聲請人之起訴主張與擴張聲明60萬元所
  憑之原因事實，予以認定再審聲請人係另追加新訴訟標的，且
  二者基礎原因事實不同，乃不符合民事訴訟法第255 條第1 項
  第2 款、第3 款之規定，則適用法規即無錯誤；況系爭確定裁
  定前訴訟準備程序中，受命法官亦曾2 次向再審聲請人闡明在
  本院擴張60萬元本息是基於何法律關係請求，經再審聲請人最
  後確認係追加侵權行為法律關係，並說明其原因事實乃再審相
  對人非法冒領系爭定期存款（見原確定判決卷第96頁至第97頁
  、第102 頁、本院卷第50頁至第51頁、第56頁）。是以綜合再
  審聲請人上開書狀及其於前訴訟準備程序之陳述，足認系爭確
  定裁定認定再審聲請人於本院追加侵權行為法律關係擴張請求
  再審相對人連帶給付60萬元，乃係依民事訴訟法第446 條第1
  項、第255 條第1 項第2 款至第6 款規定所為之法律上判斷。
  則揆諸上開說明，系爭確定裁定適用法規即無顯然不合於法律
  規定、或與司法院現尚有效之大法官會議解釋、或最高法院尚
  有效之判例顯然違反可言。從而聲請再審意旨泛稱系爭確定裁
  定有民事訴訟法第496 條第1 項第1 款適用法規顯有錯誤之再
  審理由等語，顯不足採。
五至再審聲請人主張引用其民事再審之訴狀之理由，指摘系爭確
  定裁定有民事訴訟法第497 條足以影響於判決之重要證物漏未
  斟酌之再審理由等語。惟按提起再審之訴，應依民事訴訟法第
  50 1條第1 項第4 款表明再審理由，及關於再審理由並遵守不
  變期間之證據，此為必須具備之程式。所謂表明再審理由，必
  須指明確定判決有如何合於法定再審事由之具體情事始為相當
  ，倘僅泛言有何條款之再審事由，而無具體情事者，仍難謂已
  合法表明再審事由。既未合法表明再審事由，即為無再審之事
  由，性質上無庸命其補正。最高法院61年台再字第137 號判例
  足資參照。易言之，聲請再審，依民事訴訟法第507 條準用同
  法第501 條第1 項第4 款之規定，應表明再審之理由。所謂表
  明再審理由，係指必須敘明確定裁定有何合於法定再審事由之
  具體情形而言，否則再審之聲請即屬不合法，且無庸命補正，
  逕以裁定駁回之。經查：再審聲請人所引用之民事再審訴狀之
  理由，核其內容，乃係針對原確定判決之判決理由加以指摘，
  因系爭確定裁定與原確定判決二者之訴訟標的、基礎原因事實
  不同，自不得比附援引。又再審聲請人未具體指明系爭確定裁
  定有如何合於民事訴訟法第497 條之再審理由具體情事，僅泛
  稱引用基礎事實不同之原確定判決之再審理由及再審理由狀，
  則揆諸上開說明，顯難認其此部分再審之聲請為合法，應予駁
  回。
六據上論結，本件再審之聲請一部無理由，一部不合法，依民事
  訴訟法第95條、第78條，裁定如主文。
中    華    民    國    99    年    9     月    15    日
                            民事第四庭
                                審判長法官  蔡文貴
                                法      官  黃科瑜
                                法      官  謝靜雯
以上正本證明與原本無異。
本件不得抗告。
中    華    民    國    99    年    9     月    16    日
                                書  記  官  楊茱宜

司法院資訊處製作；財團法人民間司法改革基金會備份。
